臺灣高等法院臺中分院刑事判決
110年度上易字第321號
上  訴  人  臺灣臺中地方檢察署檢察官
被      告  廖木貞
選任辯護人  趙常皓律師
            陳琮涼律師
上列上訴人因被告侵占案件，不服臺灣臺中地方法院109年度易
字第2336號中華民國110年1月27日第一審判決（起訴案號：臺灣
臺中地方檢察署108年度偵字第15169號），提起上訴，本院判決
如下：
    主  文
原判決撤銷。
廖木貞犯侵占罪，處有期徒刑伍月，如易科罰金，以新臺幣壹仟
元折算壹日。
未扣案之南臺中經營委員會總帳冊壹本沒收之，於全部或一部不
能沒收或不宜執行沒收時，追徵其價額。
    犯  罪  事  實
一、緣東震股份有限公司（下稱東震公司）於民國85年1月間，
    在臺中市○○區○○路0段000號設立南臺中營業所，南臺中營業
    所之成員，另組成南臺中經營委員會，該經營委員會之會員
    ，每月需繳納新臺幣（下同）300元、督導職務繳納500元作
    為公基金，以支應該經營委員會各項支出花費，會長人選則
    由東震公司指派。廖木貞自86年6月間起至107年9月5日止（
    起訴書誤載為9月11日），擔任南臺中經營委員會之會長，1
    07年間則由擔任財務職位之劉○○，負責保管相關帳冊及委員
    會公基金。詎廖木貞不滿遭東震公司更換會長職務，不依通
    知於109年9月11日與新任會長蘇○○辦理交接，竟意圖為自己
    不法之所有，於107年9月20日，自財務劉○○處取得該經營委
    員會之總帳冊1本後，以欲辦理後續交接事宜為由拒不歸還
    ，且指示劉○○於同日將上開經營委員會之公基金103萬6414
    元，匯入其所指定之青楨有限公司（下稱青楨公司）在臺灣
    中小企業銀行所開立之帳戶（帳號：00000000000號），而
    以變易持有為所有之意思，接續將上開總帳冊1本及公基金1
    03萬6414元侵占入己。
二、案經東震公司委任林益輝律師告發由臺灣臺中地方檢察署檢
    察官偵查起訴。
    理  由
壹、證據能力：
一、按被告以外之人於審判外之陳述，雖不符刑事訴訟法第159
    條之1至第159條之4等規定，而經當事人於審判程序同意作
    為證據，法院審酌該言詞陳述或書面陳述作成時之情況，認
    為適當者，亦得為證據。當事人、代理人或辯護人於法院調
    查證據時，知有刑事訴訟法第159條第1項不得為證據之情形
    ，而未於言詞辯論終結前聲明異議者，視為有前項之同意，
    刑事訴訟法第159條之5定有明文。該條文之立法意旨，在於
    確認當事人對於傳聞證據有處分權，得放棄反對詰問權，同
    意或擬制同意傳聞證據可作為證據，屬於證據傳聞性之解除
    行為，如法院認為適當，不論該傳聞證據是否具備刑事訴訟
    法第159條之1至第159條之4所定情形，均容許作為證據，不
    以未具備刑事訴訟法第159條之1至第159條之4所定情形為前
    提（最高法院104年度第3次刑事庭會議決議參照）。本判決
    所引用被告以外之人於審判外之言詞及書面陳述，均未據公
    訴人、被告廖木貞（下稱被告）及其辯護人爭執證據能力，
    且於言詞辯論終結前亦未聲明異議（見本院卷第192--195頁
    ），並經本院於審判期日依法踐行調查證據程序，依前揭說
    明，自均有證據能力。
二、又傳聞法則乃對於被告以外之人於審判外之言詞或書面陳述
    而為之規範。本案判決以下引用之非供述證據，固無刑事訴
    訟法第159 條第1 項規定傳聞法則之適用，然經本院於審理
    時依法踐行調查證據程序，與本案待證事實具有自然之關聯
    性，且無證據證明係公務員違法取得之物，依法均得作為證
    據。
貳、本院認定犯罪事實所憑之證據、理由及論罪之說明
一、訊據被告坦承其於107年9月20日收受東震公司之南臺中經營
    委員會財務劉○○交付之總帳冊1本，且收受同日由劉○○匯款
    之公基金103萬6414元等情，惟矢口否認有何侵占犯意，辯
    稱：我沒有收到存證信函，不知被催討帳冊，事後多方聯繫
    返還事宜，東震公司方面之人員均不願接受；而公基金之款
    項，於107年9月20日餐會時，劉○○即向在場參與之會員表示
    要捐獻出去，在場無人反對，這是經南臺中經營委員會多數
    決之同意後所為之行功捐獻，我是道場的點傳師，所以由我
    來處理，且嗣後亦確實將其中65萬元捐贈容淨佛堂，31萬66
    00元則替容淨佛堂購置設備，並未侵吞入己云云。辯護人則
    以：被告獲得南臺中經營委員會多數決之同意，而將所持有
    之公基金款項用以捐贈，並未挪供己用，其主觀上並無不法
    所有意圖，客觀上亦無侵吞款項之行為等語，為被告辯護。
    然查：
  ㈠被告自86年6月間起至107年9月5日止，擔任由東震公司南臺
    中營業所之成員所組成南臺中經營委員會之會長，嗣經東震
    公司解任其會長職務，然被告未依通知於107年9月11日與新
    任會長蘇○○辦理交接，且於107年9月20日收受亦將卸任之南
    臺中經營委員會財務劉○○所交付該經營委員會之總帳冊1本
    ，並指示劉○○於同日將會費公基金103萬6414元匯入其指定
    之青楨公司在臺灣中小企業銀行所開設之帳戶內等情，業據
    被告供承在卷，並經證人劉○○、證人蘇○○證述綦詳（見他卷
    第36-37、125-128頁、偵卷第101、127-131頁），且有催請
    被告返還帳冊等物之存證信函、合作金庫商業銀行匯款申請
    書代收入收據、臺灣中小企業銀行南投分行108年3月14日10
    8投字第5100890011號函所附青楨公司帳戶交易明細在卷可
    稽（見他卷第7-19、155、199-205頁），此部分客觀事實，
    足堪認定。
  ㈡被告對於所持有之南臺中經營委員會總帳冊及會費公基金並
    無據為己有及擅自處分款項之合法權源：
　⒈被告既已卸任會長，對於該會所屬之帳冊及公基金款項自應
    先行辦理交接，縱其對職務解任程序有所不服，亦應另循救
    濟途徑解決，尚不得拒不辦理交接，擅自將帳冊收歸自己執
    持占有，更不得將公基金款項匯入其本人所支配之帳戶使用
    。被告雖辯稱：我未收到催請返還帳冊之存證信函云云，惟
    東震公司、南臺中經營委員會之新任會長蘇○○均曾就南臺中
    經營委員會所屬公有帳冊及金錢款項未辦理移交仍由被告持
    有，而請求被告返還等爭議，分別於107年11月27日、107年
    12月26日，各自具名寄發存證信函予被告，並由被告配偶賴
    清琴於107年11月29日、107年12月28日收執，有存證信函及
    回執附卷可稽（見他卷第7-19頁），且觀諸卷附被告與劉○○
    於107年12月29日之LINE對話紀錄：「劉老師您好...，至於
    經營委員會的錢，後學已經全部行功出去，轉交給蔡點傳師
    ，後學都有紀錄請放心，後學有收到兩封存證信函，一張是
    公司寄的，一張是蘇寄的，已交給律師處理了...」（見他
    卷第151、153頁），是被告此部分辯解，要與事實不符，不
    足採信。
　⒉又被告於107年9月5日卸任，並未依通知於107年9月11日辦理
    交接，而後於107年9月20日收受劉○○交付之總帳冊1本，嗣
    經東震公司及南臺中經營委員會之新任會長寄發存證信函，
    迄至東震公司委由代理人向臺灣臺中地方檢察署提出刑事告
    訴狀（實僅為告發性質）之時止，均未見其有何主動移交或
    歸還南臺中經營委員會之表示，可見被告毫無歸還之意，主
    觀上顯有不法所有意圖甚明，辯護人雖為被告辯護稱：被告
    於偵查中即已表明願意返還帳冊，然經告訴人拒絕，於原審
    審理時再表明返還之意，仍經告訴人拒絕收受並載明於原審
    審理筆錄（即原審卷第208頁），足見被告自始即無侵占帳
    冊之犯意云云。惟按侵占罪係即成犯，以意圖為自己或第三
    人不法之所有，而擅自處分自己持有之他人所有物，即變更
    持有之意為不法所有之意，為其構成要件，不因事後歸還而
    阻卻犯罪之成立。本件被告既已卸任會長職務，於卸任後不
    僅未依規定辦理交接，竟再予收受帳冊，直至108年2月13日
    第一次偵查應訊時，已相隔數月，被告於該次偵訊過程猶否
    認有收受帳冊之事（見他卷第34-35頁），顯見並非出於不
    可歸責於被告之事由致一時遲延返還，要無礙於其主觀上具
    有不法所有意圖之認定，亦甚明確。   
  ⒊又依卷附經營委員會組織規章與管理辦法規定：「伍、基金
    運用管理：1.各委員每月奉獻300元作為公基金。（督導500
    元）2.所有奉獻金均列入基金。3.基金須經過所有委員通過
    始能運用。4.基金由總務組專人管理，並於每月經營委員會
    中提出運用明細報告。」（見他卷第69頁），且證人劉○○於
    偵查及原審審理時證述：我有看過臺中經營委員會管理辦法
    ，加入時就會拿這管理辦法給我們確認理解，瞭解辦法的內
    容，我也知道辦法規定基金需要經過所有委員同意才能運用
    ，107年9月20日聚餐沒有全部會員都有參加，依該管理辦法
    規定未經全體委員同意，是不能使用等語（見偵卷第103頁
    、原審卷第170頁）；證人劉○○又證稱：107年間，南臺中營
    業所的款項是由財務即我負責保管、登記，我是放在自己的
    秉營有限公司在合作金庫開立之帳戶內，我之前有問被告是
    否要另外開帳戶，被告說不用。嗣經結算後之款項為103萬6
    414元，被告說要跟新任會長交接，要求我給付現金給他全
    權處理，我覺得現金交付對我沒有保障，所以我用匯款的，
    青楨公司帳戶之帳號也是廖木貞提供的，事後我才知道他都
    沒有辦理交接，之前在107年9月間有開經營委員會，廖木貞
    沒有到場等語（見他卷第126頁、原審卷第163、172頁）。
    參酌被告自86年6月間起，即擔任南臺中經營委員會會長迄
    卸任日止，歷時多年，對於南臺中經營委員會應遵守東震公
    司制定之臺中經營委員會組織職責、組織規章與管理辦法，
    且依該辦法規定，公基金之運用須經全體會員同意等事項，
    理應知之甚詳。
　⒋而關於南臺中經營委員會相關活動及費用之支出，原則須由
    全體會員開會決定，至少亦須召開主要幹部會議，以採多數
    舉手表決並做成會議記錄公告之方式為之，會後並將收支作
    帳公告週知等情，亦經下列證人證述綦詳：
  ⑴證人劉○○於原審審理時證稱：關於上開組織規章與管理辦法
    之基金運用管理規定，第1點到第4點，南臺中經營委員會第
    1、2點都有實施，第3點所謂小金額是指1000、2000元的零
    用金性質，是會長決定就可以用，大筆金額都要所有會員開
    會同意才能使用，我們每個月都有開一次經營委員會。我們
    經營委員會有100多個人，辦公場所裡有電腦設備，裡面的
    清潔、衛生紙、聚餐便當、電燈壞掉等等都是由公基金支出
    ，本件所涉及之103餘萬元是屬於經營委員會委員的。又譬
    如我們有發業績達成的獎金，有時候2、3萬元，經營委員會
    的人同意才會動用這筆錢。開會時有的人會請假，有的人會
    缺席，但開會的人數應該有超過半數。開會的時候舉手表決
    ，會做成會議紀錄，再作帳支出紀錄，貼公告給所有委員。
    另外請清潔公司派打掃人員來我們這邊打掃每個月的支出費
    用，都要開會的時候告知金額才能執行，每個團隊發獎金也
    是開會才執行，每個團隊發獎金不一定，因為業績有達成才
    有發，沒有達成就沒有發，獎金最大筆的金額曾經一個月花
    2萬多、3萬元。每年春節聚餐也是花很大筆，一筆花下來大
    概是5、6萬元以上，這種都是要經過所有委員同意，我們沒
    有簽名，舉手表決同意就可以執行，類似本案之103萬元如
    此大筆款項，一定要全體委員同意，這次本來也是要開會，
    可是被告那天沒有到場，我指的是9月份那次經營委員會，
    應該是還沒交接之前等語（見原審卷第171-172頁）。
　⑵證人蘇○○於偵查中證稱：會費使用是統籌在經營委員會，例
    如有些文書、衛生紙、活動的開銷等支出，這些費用不是會
    長說要花就花，一定是經過經營委員會開會決定同意後才使
    用。一般費用支出小額支出都有記帳，因為這是固定開銷，
    而且每個月會公開帳戶，支出跟收入都會公開，但如果有大
    筆費用支出，如電腦更換、建設支出才會經過一級幹部即每
    天的負責人開會決定，要全數一級幹部同意才可以使用等語
    （見偵卷第129頁正、反面）。
　⑶證人吳○○於原審審理時證述：107年間我在南臺中經營委員會
    擔任業務處處長。關於南臺中經營委員會要辦活動所需支出
    ，每個月都會有各處負責人跟各處的處長一起開會決定，會
    對委員進行佈達等語（見原審卷第175頁）。
  ⑷證人黃○○於原審審理時證述：107年間我在南臺中經營委員會
    擔任業務處處長，我們經營委員會如果要辦相關的活動跟動
    支相關費用，要透過負責人會議決定，是由各團隊負責人以
    及處長還有總管理處一起做決定，採多數決，大多是舉手或
    鼓掌人數多數決，我們如果沒有經費自己舉辦活動，活動結
    束之後再跟劉○○請款。而負責人會議在決定相關議案的時候
    ，大多是投票表決完之後，多數同意，大家就鼓掌等語（見
    本院卷第181-183頁）。
　⒌從而，南臺中經營委員會相關會費之動支流程，除如幾千元
    之小額零用金外，凡如2、3萬元等業績獎金之發放即屬大筆
    金額，縱因故無法經由全體會員到場開會決議，向來亦需由
    主要幹部開會決定，且經公告會議紀錄及帳務明細予全體會
    員週知，被告既長期擔任南臺中經營委員會會長職務，對此
    財物事項之決策慣例，自難諉為不知。是以，被告卸任後以
    交接為由，要求財務劉○○將本應交接之委員會款項交付其本
    人收受，然始終未見其與南臺中經營委員會處理交接還款事
    宜，亦未見召開全體經營委員會開會、或於應辦理交接之當
    月（107年9月）經營委員會會議出席並就新舊任會長交接暨
    結算款項等事宜提出討論，迄至107年9月20日猶片面指示劉
    ○○將款項匯入其指定之帳戶，由其全權處理使用，足認被告
    始終無意辦理交接及返還款項，並有意將上開款項據為己用
    ，要屬明確。
  ㈢被告雖辯稱：109年9月20日之歡送餐會上，劉○○有上台問大
    家同不同意由我出面來行功捐獻，在場無人反對云云，我已
    得到會員多數決之認可云云。然查：
　⒈109年9月20日在臺中市太平區某餐廳舉辦之餐會，係劉○○自
    掏腰包舉辦，目的係歡送被告之聚會同樂性質，並非南臺中
    經營委員會例行性之正式會議，尚有委員帶同家屬參加聚餐
    ，亦非全體會員均有到齊，並非正式就公基金運用事項進行
    正式之討論及決策等情，業據證人劉○○、簡○○、陳○○、蔡○○
    、林○○、吳○○、黃○○等人證述在卷，且有當天餐會照片附卷
    可憑（見他卷第137-145頁），茲就證人證詞分述如下：
  ⑴證人劉○○於偵查中證稱：當天聚餐沒有全部會員都參加，依
    照管理辦法規定，沒有全體委員同意應該是不能使用。我知
    道德慧菩薩功德會，不知道容淨佛堂。9月20日是底下的人
    起鬨說要把103萬元拿去行功，我問了3次，都沒人反對，廖
    木貞沒有說明要捐獻的是東震公司的佛堂或外面的佛堂等語
    （見他卷第127正、反面、偵卷第103頁）；於原審審理時證
    稱：我們有每星期的負責人，就是禮拜一到禮拜六那些負責
    人，私底下廖木貞有告訴這些負責人，這些負責人都沒有意
    見，大家想說廖木貞是點傳師，廖木貞有提出來說他想這樣
    做，聚餐當天我有上台問，廖木貞有補充，當天沒有人反對
    ，但我不知道有多少人同意等語（見本院卷第165至166頁）
    。
  ⑵證人黃○○於偵查證稱：我是星期二的負責人，在臺中擔任經
    委5年，之前在南投15年，總共在東震公司20年。我不知道
    至107年9月經營委員會的款項有多少，107年9月20日餐會我
    沒有去，因為當時廖木貞升為榮譽會長，他很不開心、很生
    氣，我覺得我們是經營委員會的一員，要維護這會所，不能
    辜負東震公司。我知道經營委員會有錢，但不知道金額，我
    不曉得容淨佛堂，我不同意錢捐給容淨佛堂，這個會所的錢
    不是會長支配的，任何款項的使用是要經過經營委員會開會
    同意。後來我團隊有去聚餐的人有跟我回報，他們在餐會上
    沒有舉手，也沒有表決，我沒有辦法估同意或不同意的人佔
    幾成，因為隸屬每個團隊，很多人不能接受將經營委員會的
    錢拿出去使用，各地區會長交接也沒這個先例，也從來沒有
    人是不交接的（見他卷第181-183頁）。
  ⑶證人簡○○於偵查證述：我是星期一的負責人，我們從星期一
    到星期六都有一個負責人，一個負責人下面有五個處，我從
    南臺中營業所成立就在那邊了，會員要固定繳錢給經營委員
    會，督導一個月500元，不是督導繳300元，錢是總管理處行
    政處的劉○○收的，劉○○有定期公開經營委員會的帳目，開會
    她都會公布在經營委員會辦公室，直至107年9月經營委員會
    有多少錢我不知道，我沒有注意這些。107年9月20日因為廖
    木貞卸任會長，劉○○說大家聚餐，餐費是劉○○私人拿出來的
    ，有講到經營委員會的錢要給廖木貞辦道，交到佛堂辦道的
    基金，我們有答應，但我們不知道有多少錢要給佛堂等語（
    見他卷第281頁）。
　⑷證人陳○○於偵查證述：我是星期四的負責人，之前在北臺中
    ，有南臺中營業所後都在這裡了，南臺中營業所的公基金是
    由財務劉○○保管，經營委員會會員每月固定要繳錢，繳的錢
    屬於經營委員會的，因為經營委員會有一些開銷，在開經營
    委員會時，劉○○會唸一下經營委員會的帳目。107年9月20日
    聚餐我有去，我去那邊他們已經開始吃，沒有聽到講什麼，
    人很多，我沒有聽到廖木貞要用委員會名義來行功之類的話
    ，可能剛好去上廁所，廖木貞把經營委員會的103萬多元捐
    給容淨佛堂的事我不知道，廖木貞9月退下來，我也跟著退
    出，就沒有進公司了，現在知道這些事，如果捐款做功德還
    OK，只是總共多少錢我不知道等語（見他卷第283-285頁）
    。
　⑸證人蔡○○於偵查證述：我是星期五負責人，南臺中營業所成
    立我就在那邊，我們是東震公司的會員，自己發起經營委員
    會，但會長是總公司指派，我們成立南臺中營業所經營委員
    會，由我們每個月月費支付墨水匣、影印紙、開會便當錢、
    清潔費等，我們繳的錢都是辦活動所要使用，經營委員會每
    個月都有收支表，張貼在經營委員會二樓白板，沒有特別留
    意至107年經營委員會的款項有多少，107年9月20日聚餐我
    有去，那是開放式空間，各自去取餐，劉○○說她請客，當天
    去的人蠻多有占公司大多數，但誰有去誰沒去我不清楚，當
    天有聽到廖木貞說希望用南臺中營業所經營委員會的名字行
    功，問好不好，我剛好在後面，我沒有反應，現場我沒有聽
    到反對的聲音，我是保持沉默。當初107年9月5日人事布達
    ，107年9月8日開經營委員會那次，廖木貞就沒有來，新會
    長也還沒到，因為交接是9月11日，但那次開會都沒有特別
    提到款項的事，至於廖木貞要捐經營委員會的103萬多元給
    容淨佛堂的事，我也不知道，我個人沒有資格去同意不同意
    捐給誰，當初交接是9月，不是我們同意不同意的問題，因
    為錢也不在我們手上等語（見他卷第285-287頁）。
　⑹證人林○○於偵查中證稱：我是星期六的負責人，我加入東震
    公司1、20年，後來這10年進入南臺中營業所，東震公司要
    求會長成立經營委員會，每月繳月費支出清潔費、買衛生紙
    等，經營委員會所收的款項是經營委員會在運用，劉○○有定
    期公開經營委員會的帳目，每個月明細貼在經委會辦公室的
    白板，我不清楚至107年9月經營委員會的款項有多少，107
    年9月20日聚餐我有去，當時有聽到麥克風聲音傳出說要捐
    出來，說有異議的人要提出來，當時沒有人提出有異議，但
    當時很吵雜，我沒有注意到廖木貞有沒有說要用南臺中經營
    委員會名義行功。錢都是交給會長運用，在餐廳時沒有人提
    出異議，我們是多數決，大家同意我們也沒意見等語（見他
    卷第287頁反面-289頁）。
　⑺證人吳○○於原審審理時證述：107年間我在南臺中經營委員會
    擔任業務處長，107年9月20日我有參加太平餐會，餐會的目
    的是因為被告要離開而歡送他。經營委員會幹部我有看到的
    基本都有出席，沒有看到就不知道，我沒有算，不確定人數
    ，當天我們到的時候，因為要歡送會長，所以到的時候會在
    那邊拍照、聊天，因為還沒有開始吃，吃到一半的時候劉○○
    有起來講一些感謝的話，再來會長講話，我們送花給他，然
    後有說錢要請點傳師幫我們行功，當下沒有人不同意，像我
    個人就同意，我認為佛堂行功是好事，但是不是每個人都同
    意，我不知道，因為當下沒有不同意。當時是有說把這筆錢
    拿去行功佛堂，同意的拍手，就有拍手決定，有多少人同意
    ，我沒有辦法確認，因為我們坐前面，坐後面的不可能看得
    到，所以我也不曉得是否有人沒拍手。當天有說要辦道佛堂
    用，但沒有說是哪個佛堂，錢的實際用途，我不清楚，也不
    知道要行功多少錢。但一般如果經營委員會辦活動要費用的
    話，要各處長開會並且申請費用支出才可以，我也沒有經歷
    過用餐會型式來決定經營委員會費用之用途等語（見原審卷
    第174-180頁）。
　⑻證人黃○○於原審審理時證稱：107年間我在南臺中經營委員會
    擔任業務處長，107年9月20日有參加太平餐會，餐會的目的
    是要歡送廖木貞會長，到場的人數大概有100多人，經營委
    員會主要幹部多數都有出席。當時狀況是很熱鬧，劉○○首先
    拿麥克風站在臺中跟大家說明，為了感謝廖會長20幾年來對
    南臺中經營委員會的付出，因為長年來財務都是劉○○負責，
    她等於也要卸任了，希望說卸任這筆錢她希望我們把它一起
    拿來行功給佛堂，交給廖木貞點傳師，交由他行功給佛堂，
    過程中她有問大家同不同意，多數都是同意的，在場沒有人
    說異議，接著麥克風給廖木貞會長做感謝詞，當時很吵，麥
    克風聲音也沒有很大，我是剛好坐在旁邊等語（見原審卷第
    181-183頁）。
　⒉綜依前揭證人所述可知，證人黃○○未於餐會到場，且明確表
    示不知悉經營委員會之結餘金額，不同意將經營委員會的錢
    由廖木貞捐獻行功，至證人劉○○、簡○○、陳○○、蔡○○、林○○
    、吳○○、黃○○等人或證稱同意、沒意見，或稱現場未聽聞反
    對異議之表示，然均因到場時間、離席上洗手間、所坐餐席
    位置遠近、聲音吵雜等諸多因素，無法確定是否有人確實不
    同意，且均不知悉被告所稱捐款行功之金額及對象，從而，
    被告明知該日乃歡送餐會，並未踐行該經營委員會召集會議
    之通常程序，且未經全體委員出席，竟藉此歡送聚餐之名目
    ，利用與其持不同立場之委員必然不會出席之機會，迴避經
    營委員會之公基金運用須經會員開會全體同意、或至少須召
    開正式之主要幹部會議開會決定並公告帳目之慣例，且該具
    體金額及捐款去向均由被告自行掌控，甚或是否與各該委員
    及所屬東震公司之業務有無利益衝突等攸關該經營委會員財
    務之重大事項，亦未訴諸正式會議加以決策；況被告無意辦
    理交接在先，猶擅自指示劉○○將委員會款項匯入其指定之私
    人帳戶，置於其實力支配使用，堪認被告主觀上自始即有不
    法所有意圖，要屬無疑。
  ㈣末按侵占罪係即成犯，凡對自己持有之他人所有物，有變易
    持有為所有之意思，侵占行為一經完畢，罪即成立，縱於事
    後將侵占之物、款項設法歸還、全數吐出，或已自認賠償，
    亦不能解除犯罪之責任，無礙於罪名之成立（最高法院30年
    台上字第2902號、43年台上字第675號判例參照）。被告雖
    辯稱：我確實已將其中65萬元捐贈容淨佛堂，31萬6600元則
    替容淨佛堂購置設備，並未挪作私人用途云云，固經證人即
    容淨佛堂負責人蔡○○於於偵查、原審證稱在卷（他卷第169-
    171頁、原審卷第186-188頁），且有捐款收據、房屋租賃契
    約書及估價單附卷為憑。上開捐款收據固記載「107年10月1
    9日，茲收到南台中行功65萬元」（見他卷第179頁），惟該
    本收據之完整原本，業由蔡○○委託證人謝蘭寬於偵查中提出
    （見他卷第316-318頁，經檢察官核閱後全部影印於偵卷第1
    5-45頁），然依該收據記載之先後時序以觀，上開107年10
    月19日該紙收據之前，已有108年2月19日之他筆收據，其後
    亦為108年2月20日以後之日期，僅穿插2筆為107年10月19日
    者，足認被告臨訟提出作為捐款憑證之收據，顯為事後倒填
    日期所製作，可信性存疑；另房屋租賃契約書所載係「承租
    房屋所在地：臺中市○○區○○街000巷0000號」（見原審卷第6
    9頁），然證人蔡佩慈於原審審理時證稱：容淨佛堂址設臺
    中市○○路000○0號6樓之1等語（見原審卷第190-191頁），兩
    地所在不同且查無明顯關聯；再就被告所指購置容淨佛堂相
    關設備之估價單（記載「容淨佛堂〈廖木貞〉台照、開立日10
    8年2月1日」）及108年1月29日、30日免用統一發票收據（
    以上設備費用依所載各為28萬8千元、1萬9千元、9千600元
    ，合計為31萬6600元）等部分（見原審卷第75、77頁），縱
    認屬實，無非係被告侵占上開公基金款項後之處分用途，被
    告上開辯解，無從對其為有利之認定，亦無疑義。
  ㈤綜上調查結果，本案事證明確，被告犯行洵堪認定，應予依
    法論科。
二、論罪科刑
  ㈠查刑法分則關於罰金刑部分，業經總統於民國108年12月25日
    華總一義字第10800140641號修正公布，自同月27日起實施
    。經核本次修正，主要係將先前刑法分則中關於罰金刑部分
    ，有貨幣單位不一之情形，需透過中華民國刑法施行法第1
    條之1第1項規定，將貨幣單位統一為新臺幣，其後尚須依同
    條第2項規定，依刑法分則修正時間之不同，將罰金金額提
    高為30倍或3倍，尚顯週折凌亂，乃為統一之修正，修正後
    罰金數額均未變動，因之尚無輕重之問題。故本案應依一般
    法律原則，就被告所涉刑法第335條第1項普通侵占罪，逕予
    適用現行規定論處。
  ㈡查南臺中經營委員會之總帳冊及款項原係由擔任財務之劉○○
    保管，被告卸任會長後，劉○○亦因不再擔任財務職位，而將
    原所保管之帳冊及款項交予被告以便交接，被告尚非基於業
    務上關係而持有，故核被告所為，係犯刑法第335條第1項之
    普通侵占罪。被告於同日分別收受帳冊及上揭款項後均據為
    己有，行為密接，各行為之獨立性極為薄弱，受侵害者均屬
    南臺中經營委員會之同一財產法益，應評價論以接續犯之一
    罪。
參、本院撤銷原審判決之理由、自為科刑之審酌及沒收事項暨不
    為緩刑宣告之說明：
一、原審以被告所為侵占犯行，事證明確，予以論罪科刑，並宣
    告緩刑2年，固非無見，惟：㈠本件侵占所得之帳冊，並未實
    際返還被害人南臺中經營委員會，且未經辦理提存，亦未據
    扣案，業經辯護人於本院陳稱：因提存所不收帳冊，故目前
    由辯護人保管中等語（見本院卷第86頁），原審誤認該帳冊
    已併予辦理提存，故而未宣告沒收及追徵價額，容有未當；
    ㈡緩刑為法院刑罰權之運用，旨在獎勵自新，祇須合於刑法
    第74條所定之條件，法院本有自由裁量之職權。關於緩刑之
    宣告，除應具備一定條件外，並須有可認為以暫不執行刑罰
    為適當之情形，始得為之。法院行使此項裁量職權時，應受
    比例原則、平等原則等一般法律原則之支配，以期達成客觀
    上之適當性、相當性與必要性之價值要求。又法院對符合刑
    法第74條第1項規定之被告，如犯罪後因向被害人或其家屬
    道歉，出具悔過書或給付合理賠償，經被害人或其家屬表示
    宥恕者，且依其犯罪情節及犯後之態度，足信無再犯之虞，
    宜認為以暫不執行為適當，予以宣告緩刑，法院加強緩刑宣
    告實施要點第2條第1項第6款定有明文，足認被害人（告訴
    人）之宥恕與否，當為法院得否宣告緩刑之裁量事由之一。
    查被告雖將本案侵占所得款項（首次提存為實際侵占所得10
    3萬6414元，嗣經原審法院民事庭110年度訴字第1122號判決
    認上開提存非依債之本旨而為清償，被告乃辦理第2次提存
    ，加計遲延利息為107萬3439元），以南臺中經營委員會（
    代表人蘇○○）為受取權人辦理提存在案（詳如後述三、㈡關
    於犯罪所得不予沒收之說明），然被告迄今未能與被害人達
    成和解，雙方歧見甚深，業據該委員會具狀載稱：堅持追究
    被告之刑事責任等語（見本院卷第121-123頁），是被害人
    對量刑之意見，倘別無其他特殊事由，法院自應予以尊重，
    原審未察上情，對被告逕予宣告緩刑，即有未洽，檢察官執
    原審量刑過輕且宣告緩刑不當為由提起上訴，就原審宣告緩
    刑不當部分，上訴即為有理由，且原判決亦有前揭㈠部分可
    議之處，自應由本院予以撤銷改判。
二、爰審酌被告原任南臺中經營委員會會長，有相當之智識及工
    作經驗歷練，因不滿東震公司更換其會長職務，竟不思循正
    當管道謀求救濟，拒不辦理交接在先，繼而又將所持有之總
    帳冊1本及公基金款項103萬6414元，以變易持有為所有之意
    思侵占入己，並擅自處分款項，犯後對其行為並無悔意，惟
    考量其現已將侵占款項全數辦理提存，惟因與被害人間就該
    經營委員會相關事務交接及返還侵占款項方式等事項歧見甚
    深，無法達成和解之犯後態度，兼衡被告之動機、手段及侵
    占所致損害程度等一切情狀，量處如主文第2項所示之刑，
    並諭知易科罰金之折算標準。
三、按犯罪所得屬於犯罪行為人者，沒收之；前2項之沒收，於
    全部或一部不能沒收或不宜執行沒收時，追徵其價額；犯罪
    所得已實際合法發還被害人者，不予宣告沒收或追徵。又宣
    告前2條之沒收或追徵，有過苛之虞、欠缺刑法上之重要性
    、犯罪所得價值低微，或為維持受宣告人生活條件之必要者
    ，得不宣告或酌減之。刑法第38條之1第1項前段、第3項、
    第5項及第38條之2第2項，分別定有明文。經查：
　㈠被告侵占所得之南臺中經營委員會總帳冊1本，並未返還被害
    人南臺中經營委員會，而由被告之辯護人保管，業據辯護人
    於本院陳稱在卷（見本院卷第86頁），尚難遽認已全然脫離
    被告之實力支配範圍，是上開總帳冊1本，仍應依刑法第38
    條之1第1項前段、第3項規定併予宣告沒收之，且諭知於全
    部或一部不能沒收或不宜執行沒收時，追徵其價額。
　㈡按刑法第38條之1第5項所指犯罪所得實際合法發還被害人，
    是指因犯罪而生民事或公法請求權已經被實現、履行之情形
    而言，不以發還扣押物予原權利人為限（最高法院109年度
    台上字第531號判決要旨參照）。本案前經被告將侵占所得
    款項103萬6414元，以南臺中經營委員會（代表人蘇○○）為
    受取權人，向原審法院提存所辦理提存，嗣經原審法院民事
    庭以110年度訴字第1122號受理本件刑事附帶民事訴訟事件
    ，經審理結果，認上開提存不合於債之本旨而不生清償效力
    ，因而判命被告應給付原告103萬6414元（遲延利息略述）
    ，被告乃向原審法院提存所辦理第2次提存，提存金額加計
    遲延利息為107萬3439元，此有原審法院110年度存字第45號
    、110年度存字第1170號、110年度訴字第1122號民事判決附
    卷可參（見原審卷第249頁、本院卷第175、179-184頁），
    堪認被害人南臺中經營委員會已積極訴諸法律途徑追償因遭
    被告侵占所受之財產損失，被告就此部分犯罪所得款項亦辦
    理提存業如上述，衡情被告已無終局保有犯罪所得之可能，
    如對被告於本件刑事判決再為沒收之宣告，顯有過苛之虞，
    爰不另為沒收、追徵之諭知，併予敘明。
四、至辯護人於本院雖仍請求對被告為緩刑之宣告，然被告既未
    與被害人南臺中經營委員會達成和解，且犯後悛悔程度不足
    ，綜合考量緩刑制度之立意，本院認本案不宜宣告緩刑（詳
    如前揭理由參之一、㈡之說明），附此敘明。　　
據上論結，應依刑事訴訟法第369條第1項前段、第364條、第299
條第1項前段，刑法第335條第1項、第41條第1項前段、第38條之
1第1項前段、第3項，刑法施行法第1條之1第1項，判決如主文。
本案經檢察官楊凱婷提起公訴，檢察官温雅惠提起上訴，檢察官
周穎宏到庭執行職務。
中　　華　　民　　國　　110 　年　　8 　　月　　17　　日
           　刑事第十二庭    審判長法　官  張國忠
 　　　　　      　　　　　　　    法　官  陳  葳       
                                    
 　　　　　　　　      　　　　　  法　官  劉敏芳
以上正本證明與原本無異。
不得上訴。
 　　　　　　　　　　　       　　 書記官  施耀婷   

中　　華　　民　　國　　110 　年　　8 　　月　　17　　日

附錄本案論罪科刑法條：
中華民國刑法第335條：
意圖為自己或第三人不法之所有，而侵占自己持有他人之物者，
處5年以下有期徒刑、拘役或科或併科3萬元以下罰金。
前項之未遂犯罰之。